【裁判字號】    98,司養聲,228
【裁判日期】    980904
【裁判案由】    終止收養
【裁判全文】
臺灣高雄地方法院民事裁定           98年度司養聲字第228號
聲  請  人  甲○○
上列當事人聲請終止收養關係事件，本院裁定如下：
    主  文
聲請駁回。
程序費用新臺幣壹仟元由聲請人負擔。
    理  由
一、本件聲請意旨略以：聲請人甲○○為康翠柳（女，民國○○年
    ○○月○○日生，身分證統一編號:Ｚ000000000 號）之養子，因
    收養人即養母康翠柳已於民國97年7 月2 日死亡，爰依民法
    第1080之1 條（聲請狀誤載1080條第5 項）規定，聲請終止
    聲請人與養母康翠柳間之收養關係等語。
二、按在養父母死亡後，於民國96年5 月25修正公佈施行前之民
    法第1080條第5 項規定僅限於養子女不能維持生活而無謀生
    能力時，始得聲請法院許可終止收養，失之過嚴，是為保護
    養子女之利益，應使其有聲請法院許可終止收養之機會（見
    該修正條文之立法理由），故於修正後民法第1080條之1第1
    項、第4 項分別明定：「養父母死亡後，養子女得聲請法院
    許可終止收養；法院認終止收養顯失公平者，得不許可之。
    」。又按養父母死亡時，養父母與養子女間之親子關係固已
    消滅，然二者間之收養關係並未當然解消，是我國法上定有
    死後終止收養之制度，其目的在於解消養子女與死亡養父母
    之親屬間之法定血親關係，同時為圖回復其本姓及回復其與
    本生父母之法律關係，合先敘明。
三、經查，聲請人主張首開之事實，固據其提出高雄醫學大學附
    設中和紀念醫院死亡證明書及戶籍謄本4 紙為證，自堪認為
    真實。惟查，聲請人於本院調查時自承：「（問：為何要終
    止收養？）因為養母康翠柳已於97年7 月2 日死亡，我的養
    母是我的嬸嬸，我的生父、生母現在都還健在，我有跟我生
    父母說過我要終止收養，我們都有共識，因為我與我太太現
    在都是公務人員，如果我生父母過世時，到時候請假都會有
    問題，單純因為我養母已經死亡，所以我要終止收養。」、
    「（問：你生父母除了你之外還有其他小孩嗎？）有，我還
    有兩個哥哥、一個姐姐。」、「（問：你有沒有繼承你養母
    的遺產？）有，鄉下一棟房子，一筆土地，現金約壹仟萬元
    左右。」、「（問：你民國94年8 月12日就被康翠柳收養？
    ）是，但是我戶籍都沒有去登記，我是在96年才去登記，我
    給他收養最主要的用意是要繼承我叔叔家的香火，現在他的
    神主牌位還是我在拜，所以當初收養時，是因為他認為要給
    我有保障，如果我沒有給他收養，他的繼承人就是她的兄弟
    ，不會是我。」等語明確（見本院98年8 月21日非訟事件筆
    錄），本院審酌聲請人既被收養人康翠柳收養之目的即係為
    了繼承康翠柳之香火，且於收養人康翠柳死亡後亦繼承其遺
    產房屋土地各1 筆及現金新臺幣1,000 萬元，又除聲請人甲
    ○○外收養人康翠柳已無其他繼承人。綜上，足認本件聲請
    人聲請終止收養，對收養人康翠柳顯失公平，依上開法律規
    定，聲請人之聲請於法即有未合，應予駁回。
四、依非訟事件法第21條第1 項前段、第24條第1 項，裁定如主
    文。
中    華    民    國    98    年    9     月     4    日
                  家事法庭  司法事務官  任士慧
上為正本係照原本作成。
如不服本裁定，應於裁定送達後10日之不變期間內，向本院提出
抗告狀，並繳納抗告費新臺幣1,000 元。
中    華    民    國    98    年    9     月    4     日
                                書記官  黃翔彬


司法院資訊處製作；財團法人民間司法改革基金會備份。
